最高法院民事判決　　　　　　　　　 111年度台上字第1627號
上　訴　人　李政信
訴訟代理人　黃士洋律師
上　訴　人　李麗雲
訴訟代理人　黃文皇律師
上列當事人間請求合夥財產清算事件，兩造對於中華民國111年1
月25日臺灣高等法院臺中分院第二審判決（109年度上字第644號
），各自提起上訴，本院判決如下：
    主  文
原判決關於廢棄第一審判決、駁回上訴人李政信之上訴、命上訴
人李麗雲協同辦理清算暨各該訴訟費用部分廢棄，發回臺灣高等
法院臺中分院。
上訴人李政信之其他上訴駁回。
第三審訴訟費用，關於駁回上訴人李政信其他上訴部分，由該上
訴人負擔。
    理  由
一、上訴人李政信主張：
  ㈠兩造於民國84 年1月27日簽立不動產土地買賣契約書（下稱
    買賣契約），由伊向對造上訴人李麗雲購買坐落南投縣草屯
    鎮○○段00000000000地號土地（嗣合併為同段84-43 地號
    土地，下稱系爭土地）應有部分2分之1。
  ㈡兩造復於買賣契約第13條、第14條約定，於系爭土地合資興
    建公寓（興建完成為南投縣○○鎮○○街000巷00 號1至5樓
    、58號1至5樓房屋，下各稱56號、58號房屋，合稱系爭公寓
    ），由李麗雲以提供該土地辦理建築融資貸款，另約定伊、
    李麗雲依序取得58號、56號房屋（下稱合資契約）。系爭公
    寓業於88年5月17日建造完成，取得使用執照。
  ㈢伊前依合資契約，請求李麗雲移轉58號房屋之所有權，經原
    審107 年度重上更㈠字第48號確定判決（下稱前案判決），
    認定系爭公寓興建完成，合資目的事業完成，應行清算程序
    ，於本件有爭點效。而兩造為合資契約之合資人，無從選任
    清算人或協同清算，且前案就系爭土地、公寓之出資及比例
    、建築費用、水電開銷曾來回計算。爰請求就合資契約為裁
    判結算，並依結果命李麗雲移轉58號房屋所有權（下稱系爭
    主張）。
  ㈣兩造另就共同經營出租系爭公寓成立合夥（下稱合夥關係）
    ，該合夥關係有解散事由，應行清算程序，李麗雲應協同辦
    理清算合夥財產，並依清算結果分配賸餘財產。
  ㈤依合資契約、類推適用及適用合夥規定，求為命：㈠李麗雲
    移轉58號房屋之所有權予李政信（下稱移轉58號房屋聲明）
    ，㈡李麗雲協同李政信清算合夥財產，㈢李麗雲因合夥結算
    後，給付李政信之金額於李麗雲為計算之報告前，保留李麗
    雲給付範圍聲明（㈡、㈢部分下合稱合夥關係聲明）；倘認
    合資契約尚未清算完結，則追加備位之訴，依合資契約及合
    夥規定，求為命：㈠李麗雲協同李政信清算合夥財產，㈡李
    麗雲因合夥結算後，給付李政信之金額於李麗雲為計算之報
    告前，保留李麗雲給付範圍聲明（該「合夥」應指合資契約
    ，下稱合資契約備位聲明）之判決（該備位聲明係於原審所
    追加）。
二、李麗雲答辯：
  ㈠前案未就買賣、合資契約及合夥關係是否解散各節，為充分
    攻防，故前案判決理由，於本件無爭點效。
  ㈡李政信未支付系爭公寓之建築款，伊於90年1月8日以草屯大
    觀郵局存證號碼第8號存證信函（下稱8號信函）催告給付，
    李政信迄未給付，伊於第一審以答辯狀繕本送達，解除買賣
    、合資契約，無協同辦理清算之義務。
  ㈢縱該契約未解除，然系爭公寓尚未全部完工，且合資目的尚
    未完成，合資契約並未解散，尚不生清算問題，李政信不得
    請求清算合資事業財產及移轉58號房屋所有權。
  ㈣兩造未成立經營出租系爭公寓之合夥關係。
三、原審廢棄第一審所為命李麗雲協同辦理清算部分判決（訴外
    裁判），駁回李政信就移轉58號房屋聲明之上訴；維持第一
    審所為駁回李政信合夥關係聲明之判決，駁回其附帶上訴；
    另依李政信之合資契約備位聲明，命李麗雲協同辦理合資契
    約之清算，理由如下：
  ㈠第一審判決主文第一項係訴外裁判。
  ⒈依李政信於民事起訴暨調查證據聲請狀之記載，就移轉58號
    房屋聲明部分，係主張兩造於系爭土地「合資」興建系爭公
    寓，合資目的完成，應予解散，因無法進行清算，訴請裁判
    結算，並依結算結果請求李麗雲移轉58號房屋所有權。
  ⒉李政信雖於第一審民事準備㈡狀之事實理由記載，如認兩造
    尚未行清算程序，依民事訴訟法第245 條規定，一訴請求李
    麗雲協同清算合資盈虧，並依民事訴訟法第382 條規定先為
    一部判決，保留李麗雲給付範圍之聲明，俟計算後，再依李
    政信之請求為裁判等語（下稱準備㈡狀記載），然未變更聲
    明。準此，李政信就合資興建系爭公寓部分，未以「聲明」
    請求李麗雲協同清算，復未「聲明」於合資結算後，在李麗
    雲為計算報告前，保留李麗雲應給付範圍之聲明（下稱合資
    結算保留聲明）。則第一審判決主文第一項諭知：李麗雲應
    協同李政信就共同出資之財產（即系爭公寓）辦理清算」（
    下稱系爭主文），係就李政信未聲明之事項為判決，自屬訴
    外裁判，應予廢棄。
  ㈡李政信第二審上訴不合法。
  ⒈李政信於第一審既未為「合資結算保留聲明」。而第一審判
    決理由記載：本件合資解散後，尚未經清算程序，李政信已
    請求李麗雲辦理合資事業財產之清算，並表明如未能裁判結
    算，則依民事訴訟法第245 條規定，保留關於給付賸餘財產
    範圍之聲明，併請依同法第382 條規定為一部判決。基此，
    先就辦理合資事業財產清算為一部判決，待該部分判決確定
    ，經兩造協同辦理清算，或依強制執行程序為合資事業財產
    清算之計算報告後，再於李政信特定請求給付範圍，為有無
    理由裁判（下稱系爭理由）。
  ⒉第一審未就李政信之移轉58號房屋聲明為其敗訴判決（參第
    一審駁回補充判決聲請裁定，下稱補充判決裁定），則李政
    信之上訴聲明第一項：「原判決關於駁回李政信後開第二項
    之訴部分及假執行之聲請廢棄」；及第二項「李麗雲應將58
    號房屋所有權移轉登記予李政信」（下稱系爭上訴聲明），
    即屬對未判決或未受不利判決之事項提起上訴，自非合法，
    應予駁回。
  ㈢李政信得就合夥關係聲明為附帶上訴。
    李麗雲不服第一審判決主文第一項而提起上訴，李政信得於
    李麗雲之上訴程序，就合夥關係聲明提起附帶上訴，而不限
    於同一訴訟標的。
  ㈣李政信得追加合資契約備位聲明。
    李政信就兩造合資興建系爭公寓部分，於第一審僅為移轉58
    號房屋聲明，並表明其於擴張上訴狀之第三、四項，包括合
    資興建系爭公寓部分，而為追加合資契約備位聲明。核此部
    分與原訴請求之原因事實，均基於合資興建系爭公寓契約，
    二者之基礎事實相同，訴訟資料可相互援用，應予准許。
  ㈤合資契約未經李麗雲解除。
  ⒈兩造約定共同投資興建系爭公寓，而成立合資契約。依買賣
    契約第13條、第14條之約定內容，可見興建系爭公寓所需建
    築工程款項，係由李麗雲以系爭土地向銀行辦理貸款為支應
    ，兩造未具體約定如何或何時支付建築工程款。
  ⒉李麗雲於前案陳稱收受部分建築款，則8 號信函所載李政信
    分文未付建築款，即非屬實。且8 號信函要求李政信於一週
    內支付建築工程款，但未載明其依據及數額，難認李政信有
    給付遲延之情事。職是，合資契約未因8 號信函之催告，或
    李麗雲於109年3月26日以民事答辯狀送達為意思表示而解除
    。
  ㈥李政信備位請求合資契約備位聲明，為有理由。
  ⒈合資契約乃兩造互約出資興建系爭公寓，依比例分配損益。
    綜合買賣契約第14條約定，兩造之不爭執事項，李政信於前
    案提出之現場照片所示，柏宇不動產估價師事務所不動產估
    價報告書所載勘估標的使用現況，及南投縣政府建設局核發
    使用執照等件，參互以察，可知系爭公寓確已全部完工，並
    供人居住使用，兩造合資興建系爭公寓之目的已經完成，應
    予以解散並為清算。
  ⒉兩造雖於前案曾各自提出支出費用之相關情形，然係為證明
    李政信是否支付約定買賣價金，而得移轉系爭土地應有部分
    2分之1所為之攻防，及就共同投資興建系爭公寓各自出資情
    形為陳述，非為清算合資契約之目的所為。因此，兩造之合
    資契約關係固已解散，然未開始清算，須經過清算程序，方
    可達到分配利益之目的。李政信主張：兩造在前案已經進行
    清算，或李麗雲拒絕提出帳冊，無法清算，請求裁判結算，
    並依結算結果判命李麗雲給付各節，自屬無據。
  ⒊依民事訴訟法第382條、第245條規定，得就李政信之合資契
    約備位聲明為一部判決，並於兩造任意協同辦理清算，或依
    強制執行程序為合資事業財產清算之計算報告前，保留李政
    信關於給付賸餘財產範圍之聲明。
  ㈦兩造就經營出租事業部分，未成立合夥關係。
  ⒈觀諸兩造與李麗雲之配偶黃增榮於87年11月6 日之錄音譯文
    ，可知兩造係預計於系爭公寓興建完成後，欲經營何種事業
    為討論，惟對於出資數額、比例尚未達成共識，難認已就合
    夥達成合致。佐以李政信於前案所陳，並非兩造合夥經營出
    租公寓；系爭公寓興建完成迄今，僅由李麗雲經營出租套房
    ，而非上開譯文所述共同經營滿月中心各節，堪認兩造未就
    共同經營出租系爭公寓成立合夥。
  ⒉前案判決關於「合資興建完成後共同經營事業」，是否成立
    合夥乙節，非該案之爭點，亦未使兩造提出事證而為實質攻
    防辯論，本件得綜合事證而為判斷，不受前案判決爭點效之
    拘束。
  ⒊李政信請求李麗雲應就經營出租系爭公寓部分，協同辦理清
    算，且就兩造清算結果，關於李麗雲應給付部分為保留應給
    付範圍之合夥關係聲明部分，並非可取。
  ㈧從而，李政信追加合資契約備位聲明，依合資契約、類推適
    用民法合夥規定，請求李麗雲應協同辦理清算，為有理由，
    並依李政信之聲請，依據民事訴訟法第245 條規定保留關於
    賸餘財產範圍之聲明，併依民事訴訟法第382 條規定為一部
    判決，為有理由，應予准許。至兩造就共同經營出租系爭公
    寓部分，李政信依民法合夥規定，請求合夥關係聲明部分，
    為無理由，應予駁回。
四、本院判斷：
  ㈠廢棄發回（原判決廢棄第一審判決、駁回李政信之上訴、命
    李麗雲協同辦理清算，即李政信就合資契約之請求）部分：
  ⒈除別有規定外，法院不得就當事人未聲明之事項為判決，民
    事訴訟法第388 條固有明定。惟訴訟行為之效力，除依法律
    規定外，法院應斟酌該訴訟行為之性質、內容、機能、得辨
    識之外觀及相關訴訟行為，並依誠信原則，按各個不同情狀
    為適當評價。又當事人所聲明或陳述有不明瞭或不完足者，
    審判長應令其敘明或補充之，此觀民事訴訟法第199條第2項
    規定亦明。
  ⒉綜觀李政信於準備㈡狀記載之內容；且於109 年9月9日第一
    審言詞辯論時陳稱：準備㈡狀係針對訴之聲明第一項的請求
    權基礎為補充說明（分見一審卷357至358、377 頁）；而第
    一審判決除諭知系爭主文外，迭於李政信主張、法院判斷部
    分，依序敘及準備㈡狀記載、系爭理由及「原告（李政信）
    依合資契約及類推民法合夥法律關係，請求被告（李麗雲）
    協同原告清算合資事業財產，即屬正當，應予准許……爰先
    為一部終局判決」各節（分見一審判決3、9頁），參互以考
    ，似見李政信已為合資結算保留聲明，且第一審亦就該聲明
    為實質上之審理、判斷。況李政信為「合資結算保留聲明」
    縱有不明瞭或不完足者，事實審之審判長亦應令其敘明或補
    充之。職是，斟酌上開規定及說明所示標準，能否謂系爭主
    文係屬訴外裁判？自待釐清。原審未糾正第一審法院有關聲
    明部分之瑕疵，並賦與李政信就已實質審判聲明之補正機會
    ，僅以李政信形式上未以「聲明」請求，即認該主文係就李
    政信未聲明之事項為判決，除適用上開規定及說明旨意不當
    外，並有不備理由之違誤。
  ⒊提起上訴，為當事人對於所受不利益終局判決聲明不服之方
    法。而當事人所受判決是否對其不利，應以判決主文為準。
    又以一訴請求計算及被告因該法律關係所應為之給付者，得
    於被告為計算之報告前，保留關於給付範圍之聲明（下稱保
    留關於給付範圍聲明），民事訴訟法第245 條固有明定。惟
    民事訴訟採處分權主義，裁判之範圍與限度，原則由當事人
    決定，法院審判範圍應受原告起訴請求及受敗訴當事人上訴
    範圍拘束；且原告對被告在同一訴訟程序，主張二個以上之
    訴訟上請求（含訴訟標的及訴之聲明），除定有專屬管轄、
    不得行同種訴訟程序及法律明文禁止者外，原告得合併提起
    ，並得排列各請求之審理順序，於未違反相關規定及無害公
    益之前提下，法院應予尊重，以符合當事人適時審判請求權
    之精神。是故，原告基於其程序與實體利益考量，先位請求
    被告為特定給付聲明，而將保留關於給付範圍聲明列為備位
    請求，以排列審理之順序，法院原則應受其拘束。
  ⒋細繹系爭主張與準備㈡狀記載內容，李政信似請求法院就合
    資契約裁判結算（即於訴訟程序進行「清算」之意，下同）
    ，而依結算結果命李麗雲移轉58號房屋之所有權；「如」認
    兩造尚未行清算程序，則為合資結算保留聲明，二者有先後
    之別。且於原審一再主張：伊請求法院直接裁判結算，對此
    聲明不服；伊認為可以直接判決協同移轉；如認不能直接移
    轉，追加合資契約備位聲明（見原審卷77、79；94至98；14
    9至150；225、234頁），似已明確排列「請求裁判結算而為
    移轉58號房屋聲明」、「合資結算保留聲明」之審理順序。
    如果無訛，第一審判決所諭知之系爭主文，乃僅就合資結算
    保留聲明而為；系爭理由復載明「經兩造協同辦理清算，或
    依強制執行程序為合資事業財產清算之計算報告後，再於李
    政信特定請求給付範圍，為有無理由裁判」，而非依李政信
    請求由法院直接進行結算，判命李麗雲為給付（移轉58號房
    屋所有權），則李政信即受不利益之終局判決，依上說明，
    自得提起第二審上訴。原審見未及此，竟以第一審於補充判
    決裁定之理由為據，認系爭上訴聲明為不合法，亦有可議。
  ⒌合資契約係雙方共同出資完成一定目的之契約；合夥乃二人
    以上互約出資以經營共同事業之契約，二者均係契約當事人
    共同出資，就出資及獲利比例均按約定定之，差異僅在合夥
    以經營共同事業為特點，則關於性質不相牴觸部分，得類推
    適用民法合夥之相關規定，以定合資人間之權義歸屬。又「
    合夥解散後，其清算由合夥人全體或由其所選任之清算人為
    之。前項清算人之選任，以合夥人全體之過半數決之。」、
    「合夥財產，應先清償合夥之債務。其債務未至清償期，或
    在訴訟中者，應將其清償所必需之數額，由合夥財產中劃出
    保留之。依前項清償債務，或劃出必需之數額後，其賸餘財
    產應返還各合夥人金錢或其他財產權之出資。」、「為清償
    債務及返還合夥人之出資，應於必要限度內，將合夥財產變
    為金錢。」、「合夥財產，於清償合夥債務及返還各合夥人
    出資後，尚有賸餘者，按各合夥人應受分配利益之成數分配
    之。」民法第694條、第697條第1項、第2項、第4項、第699
    條分別定有明文。基此而論，合夥解散後應行之清算，由全
    體合夥人或其過半數決所選任之清算人，依清償債務、返還
    出資及分配利益順序為之。倘合夥人無法依法定程序選任清
    算人；對於各自提出之帳目或合夥財產處理方式，復各執己
    見或爭執，難以協同進行清算，則部分合夥人為完成清算，
    分配合夥財產，提出清算相關帳目，請求法院裁判結算，並
    依結算結果請求給付，當為法之所許，且合資契約亦得類推
    適用之。
  ⒍兩造互約出資興建系爭公寓，依比例分配損益，而成立合資
    契約；兩造於前案曾各自提出支出費用之相關情形各節，既
    為原審所認定。則事實審依民事訴訟法關於書證、鑑定、勘
    驗、當事人訊問等規定，斟酌全辯論意旨及調查證據之結果
    ，本其認定事實之職權行使，似得於訴訟程序協同兩造進行
    結算。倘若如此，李政信請求原審裁判結算，並依結算結果
    判命李麗雲給付乙節，即非全然無據。此攸關李政信就移轉
    58號房屋聲明之判斷，自應調查審認。原審未說明無法以裁
    判結算之理由，逕以兩造於前案所為攻防，非清算合資契約
    目的所為，即命李麗雲應協同辦理合資契約之清算，除不適
    用上開規定及說明外，亦屬判決不備理由。
  ⒎兩造之上訴論旨，各自指摘關此部分之原判決違背法令，求
    予廢棄，非無理由。又倘李政信已為合資結算保留聲明，得
    否於原審追加合資契約備位聲明，案經發回，併請注意及之
    。
  ㈡駁回上訴（原審駁回李政信之附帶上訴，即李政信就合夥關
    係之請求）部分：
    原審就此部分，本於取捨證據、認定事實之職權行使，綜合
    相關事證，並斟酌全辯論意旨，以上述理由認定：兩造未就
    共同經營出租系爭公寓成立合夥，李政信不得請求李麗雲應
    就經營出租系爭公寓部分，協同辦理清算。從而，李政信依
    民法合夥規定，請求合夥關係聲明部分，為無理由，應予駁
    回，並說明其餘攻擊方法及所提證據，經斟酌後，不足影響
    判決結果等情，而維持第一審所為李政信上揭敗訴判決部分
    ，駁回其附帶上訴，經核並無違誤。李政信就合夥關係聲明
    之上訴論旨，指摘原判決關此部分為不當，聲明廢棄，即無
    理由。至其上訴理由所稱倘兩造無經營出租之合意，李麗雲
    亦應返還所獲利益，核屬新攻擊方法，依民事訴訟法第 476
    條第1項規定，本院不予審酌，附此說明。
五、結論：本件李政信之上訴為一部有理由、一部無理由，李麗
    雲之上訴為有理由。依民事訴訟法第477條第1項、第478 條
    第2項、第481條、第449條第1項、第78條，判決如主文。
中    華    民    國   111    年    9     月    7     日
                      最高法院民事第三庭
                          審判長法官  沈  方  維  
                                法官  陳  麗  芬  
                                法官  方  彬  彬  
                                法官  蔡  和  憲  
                                法官  鍾  任  賜  
本件正本證明與原本無異
                                      書  記  官
中    華    民    國   111    年    9     月    20    日